【裁判字號】    99,交聲更(二),19
【裁判日期】    991231
【裁判案由】    違反道路交通管理處罰條例聲明異議
【裁判全文】
臺灣臺北地方法院交通事件裁定    99年度交聲更(二)字第19號
原處分機關  交通部公路總局臺北區監理所基隆監理站
異  議  人
即受處分人  連劼彥
上列異議人因違反道路交通管理處罰條例案件，對於交通部公路
總局臺北區監理所基隆監理站中華民國95年7月5日所為之處分（
原處分案號：基監字第裁42–AN0000000號），聲明異議，經本
院於98年12月31日以98年度交聲字第4158號裁定異議駁回，異議
人不服提起抗告，經臺灣高等法院於99年2月5日以99年度交抗字
第605號裁定撤銷並發回本院更為裁定，本院於99年4月30日再以
99年度交聲更字第9號裁定異議駁回，異議人再提起抗告，經臺
灣高等法院於99年6月8日以99年度交抗字第1194號裁定撤銷並發
回本院，本院裁定如下：
    主  文
異議駁回。
    理  由
一、異議意旨略以：異議人即受處分人連劼彥所有車號Q6–3247
    號自用小客車前因交通違規事件，經原處分機關裁處（基監
    字第裁42–AN0000000號），惟本件舉發日期為92年12月20
    日，原舉發通知單到案日期為93年1月28日，迄異議人提出
    本件聲明異議之日98年10月19日，依行政程序法第131條第1
    項之規定，顯已逾5年以上之行政裁罰權時效；且異議人確
    實未曾收受本件舉發通知單及違規照片，不知有此交通違規
    事件，原處分機關在未給予異議人陳述意見之機會前，逕以
    加倍處罰，致異議人權益受損，實難甘服，為此聲明異議，
    請求撤銷原處分等語
二、按受處分人，不服第8條主管機關所為之處罰，得於接到裁
    決書之翌日起20日內，向管轄地方法院聲明異議，道路交通
    管理處罰條例第87條第1項定有明文。又交通法庭認聲明異
    議不合法律上之程式或其異議權已經喪失者，應以裁定駁回
    之，但其不合法律上之程式可補正者，應先定期命為補正，
    逾期不補正者，即予駁回，復為道路交通案件處理辦法第18
    條所明定。是受處分人自應依法於上開規定期間內，向管轄
    法院或原處分機關聲明異議，倘逾期提出者，其聲明異議即
    不合法律上之程式，且無從補正之，法院依法自應以裁定加
    以駁回。次按送達，於應受送達人之住居所、事務所或營業
    所為之；於應送達處所不獲會晤應受送達人時，得將文書付
    與有辨別事理能力之同居人、受雇人或應送達處所之接收郵
    件人員，行政程序法第72條第1項前段、第73條第1項分別有
    明文規定。而處理違反道路交通管理事件，有關文書送達之
    規定，依行政程序法之規定，違反道路交通管理事件統一裁
    罰標準及處理細則第5條亦定有明文。
三、經查：
(一)、行政罰法業於民國95年2月5日生效施行，依該法第27條第1
    1項、第2項固明文：「行政罰之裁處權，因3年期間之經過
    而消滅。」、「前項期間，自違反行政法上義務之行為終了
    時起算。但行為之結果發生在後者，自該結果發生時起算。
    」之裁處權時效；惟同法第45條第1項、第2項亦有：「行政
    罰法施行前違反行政法上義務之行為應受處罰而未經裁處，
    於該法施行後裁處者，除第15條、第16條、第18條第2項、
    第20條及第22條規定外，均適用之。」、「前項行政罰之裁
    處權時效，自該法施行之日起算」之相關溯及適用規定；且
    該條立法理由明確揭示：「本法施行前違反行政法上義務之
    行為應受處罰而未經裁處者，於本法施行後裁處時，其裁處
    權時效，除非個別行政法律另有規定，依其規定外，均自本
    法施行之日起算。至於有關時效期間之規定，自仍適用本法
    。」，參酌道路交通管理處罰條例就裁處權時效並無特別規
    定，則有關道路交通管理處罰條例案件之裁處權時效，自應
    依行政罰法第45條第2項之規定。是本件異議人所有車牌號
    碼Q6–3247號之自用小客車，於92年12月20日晚上7時43分
    許，在臺北市○○區○○路，有「在禁止臨時停車處所停車
    」之交通違規情事而為警逕行舉發，固屬行政罰法施行前違
    反行政法上義務之行為，然原處分機關於95年7月5日始逕行
    裁決，乃屬行政罰法施行後3年內所為之裁處，揆諸前揭規
    定，原處分機關所為之上開裁處，並未逾行政罰法第27條第
    1 項、第2項所定之裁處權消滅時效，合先敘明。
(二)、原處分機關交通部公路總局臺北區監理所板橋監理站以異議
    人所有車牌號碼Q6–3427號自用小客車，於92年12月20日晚
    上7時43分許，因在臺北市○○區○○路有「在禁止臨時停
    車處所停車」之交通違規事由，經舉發機關製單舉發後，異
    議人未於應到案日期前，繳納罰鍰或到案聽候裁決，且已逾
    應到案期限60日以上，遂於95年7月5日，依道路交通管理處
    罰條例第56條第1款及違反道路交通管理事件統一裁罰基準
    及處理細則第43、44、61條之規定，以基監字第裁42–AN00
    00000號裁決書裁罰，裁罰異議人新臺幣（下同）1,200元，
    並限於95年8月4日前繳納，逾期不繳納者，則自95年8月5日
    起加倍罰鍰為2,400元；又上開裁決書於95年7月6日，以掛
    號郵務方式，送達至異議人當時之住所即臺北市大安區○○
    ○路456巷29號2樓，因未會晤異議人本人，由其受雇人即前
    揭送達地址之大樓管理員徐兆發蓋章簽收，此有前開裁決書
    及送達證書影本各1份附卷足憑。又異議人之戶籍所在，於
    86年5月24日原係設籍於臺北市○○區○○街600巷38之5號7
    樓，惟於95年5月10日遷移戶籍至臺北市大安區○○○路456
    巷29號2樓，嗣於同年9月18日始再度遷居至臺北市○○區○
    ○街600巷38之5號7樓迄今，此有個人基本資料查詢結果及
    遷徙紀錄資料查詢結果4紙附卷可稽。足認原處分機關之上
    開裁決書業已向異議人當時之戶籍地址送達，並由其受雇人
    即前開地址之大樓管理員徐兆發收受，已使異議人居於可瞭
    解之地位，應認各該裁決書之送達合法。至於異議人之受雇
    人何時將文書轉交異議人，仍不影響合法送達之效力（最高
    法院54年台上字第952號民事判例、90年度台抗字第86號民
    事裁定參照）。
(三)、異議人雖以：自始均居住於臺北市○○區○○街600巷38 之
    5號7樓，僅係短暫將戶籍遷移至臺北市大安區○○○路456
    巷29號2樓，當時並未實際居住於該處，不知有裁決書等語
    置辯。惟查：
  1.按汽車所有人名稱、住所等如有變更，應向公路監理機關辦
    理登記，道路交通安全規則第23條第1項定有明文。再依公
    路監理電腦系統車輛車籍及駕駛人駕籍增設「通信地址」（
    99年2月23日修正為「住居所或就業處所」）欄位作業注意
    事項第1條規定：「車主、駕駛人依規定向公路監理機關申
    領之車輛牌照、駕駛執照，係以戶籍住所為登記地址；基於
    社會現況及便民原則，並因應車主、駕駛人需要，於公路監
    理電腦系統車籍及駕籍檔中增列通信地址（99年2月23日修
    正為『住居所或就業處所』），以利公路監理機關各項通知
    單之寄達，特訂定本注意事項」；另第6條亦規定：「公路
    監理機關受理車主、駕駛人申請增設『通信地址』後，應立
    即登載於公路監理電腦系統之車籍及駕籍檔中；爾後各項便
    民服務之通知事項及汽車燃料使用費繳款通知、汽車使用牌
    照稅繳款通知及違規通知單、裁決書之送達，皆以通信地址
    寄發」。是受處分人倘有遷徙住所事實，應依上開規定辦理
    住址或通信地址變更異動，否則其片面遷徙住所，又不辦理
    異議，亦未陳報新址，交通監理機關除透過戶役政系統查詢
    其戶籍地址外，又有何管理得知異議人住所變更之事實，自
    僅能就受處分人之原登記駕籍地或透過戶役政系統查知之戶
    籍地送達文書，此時倘受處分人仍無從親自收受文書，其不
    利益自當歸由未陳報新址或申請地址之受處分人自行承擔。
  2.本件原處分機關送達前開裁決書時，異議人之戶籍地確係設
    於臺北市大安區○○○路456巷29號2樓無訛，已如前述。而
    本件異議人所有之上開車號自用小客車之駕籍地址為基隆市
    ○○區○○路104巷6號，異議人未向監理機關申請增設通信
    地址為送達處所，此有車號查詢重型機車車籍可稽，可知異
    議人未向監理機關辦理登記其實際居住處所地址或通訊地址
    ，揆諸前開說明，自難課以行政機關訪查其實際居所何在之
    責，應認咎責在己，應自行承擔本人未能親自收受本件裁決
    書之不利益。異議人所辯，洵無足採。
(四)、綜上所述，原處分機關所為之前開裁決書，既已於95年7月6
    日，送達至異議人之戶籍地址即臺北市大安區○○○路456
    巷29號2樓，並由異議人之受雇人即前開戶籍地址之大樓管
    理員徐兆發收受，即已生送達之效力，則異議人對原處分機
    關所為之上開處分不服，自應於異議人之受雇人收受該裁決
    書之翌日起算20日內，聲明異議，惟異議人竟遲至99年10月
    19日，始向原處分機關提出本件聲明異議，此有蓋有原處分
    機關收收文日期戳記之聲明異議狀在卷足憑。異議人就原處
    分機關上開裁罰所為之聲明異議，顯已逾20日之異議期間，
    自非適法。至於異議人辯稱：未收到本件舉發通知單及違規
    採證照片等語；臺灣高等法院發回意旨雖以：本件舉發通知
    單是否已合法送達，尚有疑義，應予查明等語。惟上開法定
    不變之異議期間為交通異議事件之程序規定，為聲明異議之
    合法要件，異議人欲聲明異議，須合於此項程序規定，法院
    始得受理而為實體審查。依「先程序後實體」之法理，本件
    異議程序既不合法定程式，法院即毋庸審酌實體事項之有無
    理由，從而，本件異議因逾越異議期間已無從補正，應從程
    序上予以駁回，就處分機關所為之實質處分內容是否適當，
    本院亦無從予以審理。揆諸前開說明，異議人提起本件聲明
    異議，於法未合，應予駁回。
四、據上論斷，應依道路交通事件處理辦法第18條，裁定如主文
    。
中    華    民    國    99    年    12    月    31    日
                        交通法庭法  官  李殷君
以上正本證明與原本無異
如不服本裁定應於送達後5日內向本院提出抗告狀
                                書記官  殷玉芬
中    華    民    國   100    年    1     月    3     日

司法院資訊處製作；財團法人民間司法改革基金會備份。
